【裁判字號】    97,訴,2668
【裁判日期】    980311
【裁判案由】    給付居間報酬
【裁判全文】
臺灣臺中地方法院民事判決  97年度訴字第2668號
原      告  躍世紀不動產經紀有限公司
法定代理人  己○○
訴訟代理人  林開福律師
複代理人    董怡君律師
            乙○○
被      告  丁○○
訴訟代理人  劉佳田律師
上列當事人間給付居間報酬事件，本院於民國98年2月11日言詞
辯論終結，判決如下：
    主    文
原告之訴及假執行之聲請均駁回。
訴訟費用由原告負擔。
    事實及理由
一、原告主張：被告於民國（下同）96年12月17日起，與原告簽
    訂不動產專任委託銷售契約書，原告委任被告銷售被告所有
    台中市○○區○○段73、74地號及土地上寶璽睿觀六樓C號
    房地，委託銷售價格新台幣（下同）5700萬元，託售期間自
    96年12月17日至97年3月31日，嗣兩造復於97年4月1日，簽
    訂委託銷售契約修正同意書，將出售價降為5500萬，並將委
    託時間延至97年5月31日止，惟原告於97年5月24日，覓得買
    主戊○○於97年5月24日，簽立買賣議價委託書，表示願以
    5500萬元承購系爭房地，原告乃於97年5月30日，以存證信
    函通知被告，戊○○願以5500萬元價購，請被告履行簽訂買
    賣契約之義務，惟遭被告拒絕，並謂97年4月1日之修正同意
    書非其所簽立，惟該修正同意書係被告夥同訴外人即被告之
    夫甲○○當被告之面所簽署，該內容為被告所同意，被告否
    認該修正同意書之效力，自屬無據。再依兩造所訂立之不動
    產專任委託銷售契約書第11條第1項第4款約明：「委託人如
    有下列情形之一者，視為受託人已完成仲介之義務，委託人
    仍應全額一次支付委託銷售價格百分之四服務報酬予受託人
    （即原告）。．．．買方書面承購價已達委託人之最低委託
    出售價格，而委託人卻拒絕簽署確認者；或委託人簽署確認
    書後，卻不履行簽簽訂買賣契約書者。」，今被告拒絕簽署
    確認，履行簽訂買賣契約之義務，依約本件即應視為受託人
    已完成仲介義務，原告自得請求被告給付上開約定報酬等語
    ，並聲明：被告應給付原告220萬元及自起訴狀繕本送達翌
    日起，至清償日止，按年息百分之五計算之利息。且陳明：
    願供擔保請准宣告假執行。
二、被告則以：被告於96年12月17日起，與原告簽訂不動產專任
    委託銷售契約書，原告委任被告銷售被告所有坐落台中市○○區○○段73、74地號上寶璽睿觀六樓C號房地，委託銷售
    價格5700萬元，託售期間自96年12月17日起，至97年3月31
    日，惟期間原告未代被告售出。原告主張於97年4月1日，被
    告與配偶甲○○至原告公司並由甲○○代理與原告簽訂委託
    銷售契約修正同意書，將出售價降為5500萬，並將委託時間
    延至97年5月31日止，被告否認之，如被告一同到場為何不
    親自簽名？又原告於97年5月15日以存證信函398號，函知被
    告已找到買方林永欽願以5350萬元價購系爭房、地，而原告
    願以百分之四仲介報酬補足房屋差價云云；嗣原告又於97年
    5月29日，寄出449號存證信函，表示398號函所載之買方所
    交付100萬元議價金，已轉成定金，如不簽約，要求320萬元
    賠償云云；被告乃於97年5月30日，寄出存證信函712號，告
    知原告委託出售期間早於97年3月31日屆止，原告主張之修
    正書，未經被告同意不具拘束力，縱使有拘束力，買方同意
    以5350萬元價購，未達委託底價，且仲介酬金與買賣價金不
    同，未完成買賣前無酬金可言。詎料原告又於同日寄出452
    號存證信函，並附戊○○買賣議價委託書，表示已調整為55
    00萬元出售云云：從前開97年5月29日第449號函，表示林永
    欽100萬元已變成定金云云，但在被告於97年5月30日，以17
    12號函覆後，於97年5月30日被告立即寄出452號函改變已收
    300萬元本票，轉賣予戊○○，時間緊接，互為矛盾，可見
    原告前後不誠實作為。如果前已將林永100萬元轉為定金出
    售，何以只隔一天，又來函表示收受戊○○300萬元本票出
    售，一屋豈可二賣？原告顯然意圖不法索取百分之4仲介費
    用。更何況戊○○出售之日期，記載為97年5月24日，如97
    年5月24日已出售戊○○，何以97年5月29日以存證信函告知
    出售予林永欽？原告之請求顯無理由等語置辯，並聲明：駁
    回原告之訴及其假執行之聲請，如受不利之判決，願供擔保
    請准宣告免為假執行。
三、兩造經協議簡化爭點，就下列事實不為爭執，並有原告提出
    不動產專任委託銷售契約書一份、委託銷售契約修正同意書
    二份、台中向上郵局452號存證信函一份，被告提出之97年5
    月15日台中向上郵局398號存證信函一份、97年5月29日台中
    向上郵局449號存證信函一份、97年5月30日台中法院郵局17
    12號存證信函為證，本院自得採為判決之基礎：
（一）被告於96年12月17日起，與原告簽訂不動產專任委託銷售
      契約書（編號0000000號，即卷附原證一），委任原告銷
      售被告所有坐落台中市○○區○○段73、74地號上之寶璽
      睿觀六樓C號房地，委託銷售價格5700萬元，託售期間自
      96年12月17日起，至97年3月31日。其中契約書第4條付款
      方式約明：價金給付方式為：簽約金10%、備證款10%、完
      稅款10%、交屋款70%；第11條第1項第4款約明：「委託人
      如有下列情形之一者，視為受託人已完成仲介之義務，委
      託人仍應全額一次支付委託銷售價格百分之四服務報酬予
      受託人（即原告）。．．．買方書面承購價已達委託人之
      最低委託出售價格，而委託人卻拒絕簽署確認者；或委託
      人簽署確認書後，卻不履行簽簽訂買賣契約書者。」
（二）證人甲○○於97年4月1日，簽署卷附原證二之委託銷售契
      約修正同意書，修正委託銷售契約事項：1.原委託銷售總
      價修正為新台幣5500萬元；2.原契約第3條委託銷售期間
      延至97年5月31日止。3.其他事項：不含大理石材（客廳
      、餐廳、廚房）、馬桶介級TOTO電腦馬桶SD價差17萬6820
      元需買方吸收。甲○○於97年3月24日，亦曾簽署原證六
      之委託銷售契約修正同意書。
（三）原告於97年5月15日，以台中向上郵局398號存證信函（即
      卷附被證一，內附林永欽委託書一份）通知甲○○，於97
      年5月1日，找到買方林永欽願以5350萬元價買，其總價與
      被告之底價尚有價差150萬元，原告為促成雙方買賣成立
      ，願委託價5500萬之百分之四仲介報酬即220萬元中之150
      萬元，補足差額促成成交等語；嗣原告又於97年5月29日
      ，以台中向上郵局449號存證信函（即卷附被證二）通知
      甲○○表示，前述398號函所載之買方100萬元議價金，已
      轉成訂金，被告依舊不予回應，已構成違約，依約原告將
      向被告求償委託總價百分之四220萬元，另加買方訂金100
      萬元，請被告文到五日內至原告公司協商與支付違約金等
      語。
（四）被告於97年5月30日，以台中法院郵局第712號存證信函（
      即卷附被證三），告知原告，被告委託出售期間早已屆期
      ，原告並未成交，至於修正同意書未經被告本人簽名，修
      正內容不具法律效力。且表示原告來函表示委託出售總價
      5500萬元，買方願以5350萬元購買，未達委託底價，仲介
      條件未完成等語。
（五）原告於97年5月30日，以台中向上郵局452號存證信函（即
      卷附被證四，內附原證三之買賣議價委託書）通知被告，
      今有一買方出價5500萬元，已達成委託銷售內，特此回報
      ，請被告與原告聯繫，商討簽約時間等語。
四、本件原告主張被告託銷售之期限，已由97年3月31日延長至
    97年5月31日，且委託銷售期間，已有買方書面承購價已達
    委託人之最低委託出售價格，而被告卻拒絕簽署確認，已有
    違約，應依約給付委託售價百分之四報酬220萬元予原告云
    云，惟原告之主張，業為被告所否認，並以前詞置辯，經查
    ：
（一）原告主張被告託銷售之期限，已由97年3月31日延長至97
      年5月31日之事實，業據原告提出證人即被告之配偶甲○○所出具之委託銷售契約修正同意書二份為證，雖被告否
      認有授權甲○○辦理延長授權一節，惟證人甲○○到庭陳
      稱：「（是否清楚被告委託出賣系爭不動產？）證人甲○○：清楚。」、「（委託出賣是你處理？）證人甲○○：
      第一次訂立契約是被告去訂立的，委託的價格是5700萬元
      ，後來我去簽時，因為丙○○是業務員，是我朋友的孩子
      ，是因為丙○○的關係，我才會接受委託，被告第一次簽
      的時候，後來丙○○打電話給我，問我能否把價格調降一
      點，我說廚具我可以和建設公司談，把廚具拿掉，賣5500
      萬元，所以我有簽立修正同意書，但隔天我馬上打電話給
      建設公司說要把廚具退掉，但建設公司表示因為廚具是進
      口的，價值300萬元，且每間是以不同尺寸去量，所以無
      法退廚具，我簽同意書的隔天，我跟丙○○說建設公司說
      廚具不能夠退，所以我希望買主連同廚具都要買。」、「
      （修正同意書是你簽立？提示）證人甲○○：是，我簽立
      這份同意書時，我沒有跟被告說，我認為建設公司能夠把
      廚具退還，也是差不多這個價格。簽立同意書時，我沒有
      帶被告過去，她也不知道這件事情，我認為我簽的跟被告
      簽的都一樣，因為廚具可以退錢。」、「（你於3月24 日
      是否有簽立修正契約書？提示）證人甲○○：是。我簽的
      太快了，5500萬元是我要先跟建設公司說要把廚具退掉後
      的價格。」、「（現在是否還要賣房子？）證人甲○○：
      要再考慮。」「（你一共簽立幾次修正同意書？）證人甲○○：一共簽立二次，就是我剛才看到的二份修正同意書
      ，日期分別是3月24日、4月1日。」等語（詳參本院98 年
      1月14言詞辯論筆錄），按系爭房、地雖登記於被告名下
      ，惟證人甲○○為被告之配偶，依證人甲○○所證，系爭
      房地，係因原告之業務員丙○○是其朋友之子，其方委託
      原告銷售，且系爭系房、地之銷售，參諸卷附兩造之存證
      信函往來，97年5月15日、97年5月29日，均由原告向甲○○催告，即97年5月29日前，系爭委託事務，全由甲○○
      與原告聯繫，甚且出售之標的內容、金額，亦可由甲○○
      決定修改與否，顯見系爭房、地之委託銷售，係由甲○○
      主導所為，即被告雖是登記名義人，然該房屋委託銷售，
      被告實係授權甲○○對外代表處理，被告與張禧共同生活
      一處，系爭房、地售價高達5700萬元，甲○○為委託銷售
      之變更、延長，豈有不告知被告之理？且原告於97年5月
      29日，以甲○○為收件人催告後，被告即署名寄件人向原
      告未示，林永欽所出價5350萬元未達被告所要求之底價（
      5500萬元），顯見被就原告與甲○○間之信函往來催告知
      之甚明，且不為反對，按被告明知甲○○以其名義對外為
      委託銷售條件之變更，其不為反對之意思，更明甲○○對
      外代理人被告與原告接洽系爭銷售事宜，確係得被告之代
      理授權無疑，被告事後否認授權甲○○處理出賣房、地事
      宜，並否認有授權甲○○代理延長委託銷售期限，而甲○○亦證述延長銷售期限未告知被告云云，均無足採。
（二）按稱居間者，謂當事人約定，一方為他方報告訂約之機會
      或為訂約之媒介，他方給付報酬之契約。居間人，以契約
      因其報告或媒介而成立者為限，得請求報酬。民法第565
      條、第568條第1項分別定有明文。居間契約乃屬於以從事
      服務或為他人之利益為對象之契約類型，雙方當事人一方
      為委託人，另一方為居間人。而就民法所規定之典型居間
      契約，則可區分為報告居間（指示居間，即報告訂約之機
      會）或為媒介居間（即訂約之媒介）。在報告居間，居間
      人因單純之報告訂約機會向委託人報告，不必將委託人之
      情況，報告於相對人或為訂約之媒介（居間人除純粹報告
      訂約機會外，居間人應將訂約事項，據實報告於各當事人
      ），而使之成立者，居間人有報酬請求權。即民法居間之
      特性在於，居間人之報酬請求權乃繫於一定之條件（即契
      約之成立）。換言之，居間契約特別之處在於，委託人之
      給付義務乃附停止條件，當委託人所期待之契約「因居間
      人之報告或媒介而成立者」，委託人負有給付約定報酬之
      義務，其給付義務乃附停止條件，條件為所期待之契約因
      居間人之報告或媒介而成就，此契約必須是與第三人成立
      者為限。而此條件之成就或不成就乃繫於委託人之意思決
      定，委託人並不負有因居間人報告訂約或媒介而去訂立契
      約之義務，居間人必須承擔結果發生或不發生之風險。此
      有別於一般雙務契約，合先敘明。又解釋意思表示，應探
      求當事人之真意，不得拘泥於所用之辭句。民法第98條定
      有明文。本件依卷附原告與被告所簽訂之不動產專任委託
       銷售契書第第11條第1項第4款固約明：「委託人如有下
      列情形之一者，視為受託人已完成仲介之義務，委託人仍
      應全額一次支付委託銷售價格百分之四服務報酬予受託人
      （即原告）。．．．買方書面承購價已達委託人之最低委
      託出售價格，而委託人卻拒絕簽署確認者；或委託人簽署
      確認書後，卻不履行簽簽訂買賣契約書者。」，該「買方
      書面承購價已達委託人之最低委託出售價格，而委託人卻
      拒絕簽署確認者；或委託人簽署確認書後，卻不履行簽簽
      訂買賣契約書者。」之約定，解釋上應係指應買人已向原
      告出具書面契約表示承購，而應買之條件，與被告出賣條
      件一致而言，換言之，如原告為被告尋獲買主，其出價及
      履約之一切條件，均與被告要求出售之條件完全一致，僅
      差具名簽約之形式即可成約之情事下，如被告為免卻履約
      給付酬而拒不簽約時，有違誠信，當可視為原告履約完成
      ，被告應賠付原告相同於報酬之違約金，惟原告如未為被
      告尋獲與被告出賣條件一致之買主，根本無從成約，原告
      即無請求被告給付違約金之權利。
（三）本件原告固稱其有為被告尋獲買主，且其買受之條件與被
      告所要求之出售條件一致云云，惟查：
  １、依原告所提出附卷之戊○○買賣議價委託書，受託人為訴
      外人史坦利不動產經紀有限公司而非原告，按原告為被告
      專任之受託人，為被告出售系爭房地，被告與史坦利不動
      產經紀有限公司間，並無任何委託契約存在，史坦利不動
      產經紀有限公司不得出售被告之房、地，更不得帶任何人
      前去參觀房屋，是戊○○與史坦利不動產經紀有限公司公
      司間之買賣議價委託書，自不得拘束被告。
  ２、又證人戊○○到庭陳證：「（這份買賣議價委託書，是否
      見過？提示）證人戊○○：當初買的時候有看過，但我沒
      有買到。是當初我委託二十一世紀公司的時候簽立的。」
      、「（當初多少錢要購買？）證人戊○○：5500萬元。我
      準備2500萬元現金要買，其他部分則要貸款。」、「（看
      過房子幾次？）證人戊○○：一次。剛開始買的時候，有
      說交屋，不能看，後來有看一次，還沒有簽約前就有看過
      一次，因為我看到廣告說要賣房子，我有喜歡，我有去看
      ，我是透過仲介公司跟建設公司的人說，所以我就去看房
      子，應該是高珮雲帶我去看房子的，看完房子沒有幾天就
      簽約了。簽約後，我有交付300萬元的本票，因為我沒有
      帶支票，所以二十一世紀公司的人告訴我說他們有本票，
      所以我就先簽本票再換支票。」、「（簽立本票後有再談
      ？）證人戊○○：沒有。當初有寫沒有廚具之類的，我就
      一直等，對方不賣，還在和對方談，我一直等，等到簽約
      期限過了，我就認為買賣沒有成立。」、「（最後一次跟
      二十一世紀聯繫是何時？）證人戊○○：忘記了。我跟仲
      介公司聯絡，他們一直告訴我他們一直在努力。」、「（
      現金2500萬元，是存在何帳戶？）證人戊○○我台新銀行
      台中分行跟我先生三信銀行台中分行帳戶。」、「（
      之前有委託二十一世紀買過房子嗎？）證人戊○○：沒有
      。」、「（後來本票有拿回去？）證人戊○○：有，且我
      撕掉了。」「（房子是要投資還是要自用？）證人戊○○
      ：當時房價比較好，我本來自己買一戶，後來另外買一戶
      要做投資的。」等語（詳參本院98年1月14言詞辯論筆錄
      ），核諸卷附原告於97年5月15日以台中向上郵局398 號
      存證信函（即卷附被證一，內附林永欽委託書一份）原告
      於該函通知甲○○，於97年5月1日，找到買方林永欽願以
      5350萬元價買，其總價與被告之底價尚有價差150萬元，
      原告為促成雙方買賣成立，願委託價5500萬之百分之四仲
      介報酬即220萬元中之150萬元補足差額促成成交等語；嗣
      原告又於97年5月29日，以台中向上郵局449號存證信函（
      即卷附被證二）通知甲○○表示，前述398號函所載之買
      方100萬元議價金已轉成訂金，被告依舊不予回應，已構
      成違約，依約原告將向被告求償委託總價百分之四220萬
      元另加買方訂金100萬元，請被告文到五日內至原告公司
      協商與支付違約金等語。而被告則於97年5月30日，以台
      中法院郵局第712號存證信函（即卷附被證三），告知原
      告，被告委託出售期間早已屆期，原告並未成交，至於修
      正同意書未經被告本人簽名，修正內容不具法律效力。且
      表示原告來函表示委託出售總價5500萬元，買方願以5350
      萬元購買，未達委託底價，仲介條件未完成等語。顯見在
      97年5月30日被告寄發台中法院郵局第712號存證信函予原
      告前，原告未曾告知被告有買主戊○○存在之事實。又原
      告於收悉被告拒絕林永欽之出價後，原告於97年5月30日
      方以台中向上郵局452號存證信函（即卷附被證四，內附
      原證三之買賣議價委託書）通知被告，今有一買方出價
      5500萬元，已達成委託銷售內，特此回報，請被告與原告
      聯繫，商討簽約時間等語。審諸戊○○出具之買賣議價委
      託書，其於97年5月24日，即委託史坦利不動產紀有限公
      司應買系爭房、地，且看過被告之房屋，依原告主張，如
      史坦利不動產紀有限公司之受託如同原告受託，且買主之
      應買價與被告出價相同，而應買履約之條件與被告之要求
      同一，原告本於誠信應早已告知被告，何故延至97年5月
      30日，遭被告拒絕林永欽之535 0萬元出價後，再以存證
      信函告知被告有人以5500萬元應買？且原告於97年5月30
      日前未曾為戊○○磋合買賣，竟一再告知戊○○努力磋合
      中？原告故意以出價低者之應買條件磋合被告之出賣，不
      符被告之最佳利益，實有違誠信，如令被告負違約之責任
      ，顯失公平。
  ３、再者，依卷附被告委託出售之條件，其出售之標的附有：
      除金5500萬元外，其他條件則為：出售不含大理石材（客
      廳、餐廳、廚房）、馬桶介級TOTO電腦馬桶SD價差17萬68
      20元需買方吸收。且依不動產專任委託銷售契約書第4條
      付款方式約明：價金給付方式為：簽約金10%、備證款10%
      、完稅款10%、交屋款70%；然參諸原告提出戊○○之買賣
      議價委託書除應買價金5500萬元外，其他條件：「承購費
      用不含客廳、餐廳、廚房大理石板、外水電、補差坪費用
      及管理基金。」，而付款條件則記載依買賣協議，顯見戊○○之應買條與被告之出售條件並未吻合，無法成交，原
      告竟於銷售期限前一日即97年5月30日寄發存證信函，要
      求被告於期限內簽約，買賣雙方就價金以外之買賣條件未
      曾洽談，且原告隱匿戊○○以5500萬元應買訊息，以其他
      林永欽5350萬元之價金要求被告訂約，於被告否決林永欽
      要求後，竟通知被告於一日內簽約出售，原告受託處理被
      告房、地出售，顯不利於被告甚明，何能謂被告有所違，
      而要求被告給付220萬元違約金？
（四）基上，被告本即專任原告為其出售系爭房、地，而未委請
      訴外人史坦利不動產經紀有限公司為其尋找買主，是戊○○委託史坦利不動產經紀有限公司託公司出價應買系爭房
      、地，被告本不受其拘束，自得拒絕，被告抗辯：原告未
      為其磋合完成買賣契約，本屬可採；又戊○○應買之條件
      ，與被告所出售之條件未完全吻合，被告亦無簽約出售之
      必要；更何況原告於97年5月30日前，均以林永欽所出價
      應買5350萬元價金，向被告磋合應買，全然無戊○○應買
      之訊息，如戊○○委託應買之事實為真，亦因原告故意違
      約不知而可歸責於原告，不得要求被告於一日之內，即決
      定與戊○○簽約，且應買條件與出賣條件尚洽妥，何來簽
      約之可能？是原告主張被告拒絕與戊○○確認簽約出售，
      已符合兩造不動產專任委銷售契書第第11條第1項第4款之
      「買方書面承購價已達委託人之最低委託出售價格，而委
      託人卻拒絕簽署確認者；或委託人簽署確認書後，卻不履
      行簽簽訂買賣契約書者。」之給付違約金要件，實無可採
      。
五、綜上所述，被告前述委託原告出售系爭房、地，既未有符合
    不動產專任委銷售契書第第11條第1項第4款約定之違約情事
    存在，被告對原告不負給付違約金之責任，從而，原告依違
    約金給付請求權之法律關係，請求：被告應給付原告220萬
    元，及自起訴狀繕本送達翌日起，至清償日止，按年息百分
    之5計算之利息，為無理由，應予駁回。又原告之訴既經駁
    回，其假執行之聲請亦失所附，應併予駁回，附此敘明。
六、本件事實已臻明，兩造其餘攻擊、防禦方法，經審酌後，核
    與結論無涉，爰不一一贅述。
七、訴訟費用負擔之依據：民事訴訟法第78條。
中    華    民    國    98    年    3  月    11    日
                  民事第四庭    法  官  王金洲
正本係照原本作成。
如對本判決上訴，須於判決送達後20日內向本院提出上訴狀。
中    華    民    國    98    年    3    月    11    日
                                書記官  魏愛玲


司法院資訊處製作；財團法人民間司法改革基金會備份。
